臺灣臺北地方法院民事判決　　　　　　 96年度簡上字第208號
上　訴　人　丙○○
訴訟代理人　張立業律師
複代理人　　王世豪律師
被上訴人　　乙○○
訴訟代理人　甲○○
上列當事人間請求侵權行為損害賠償事件，上訴人對於中華民國
96年3月2日臺灣臺北地方法院新店簡易庭95年度店簡字第2391號
第一審判決提起上訴，本院於96年8月13日言詞辯論終結，判決
如下：
    主  文
上訴駁回。
第二審訴訟費用由上訴人負擔。
    事  實
一、上訴人起訴主張：被上訴人於民國93年9月29日於台北市○
    ○區○○路三段欣欣客運木柵站236號公車上毆打上訴人，
    致上訴人受有左胸部紅腫及左大腿挫傷等傷害，且本件係被
    上訴人先動手，上訴人之所以拉住被上訴人係要到警局報案
    ，刑事判決均認定兩造係互毆，被上訴人並非正當防衛，爰
    依民法第184條第1項及第195條第1項之規定，提起本件訴訟
    。
二、被上訴人則以：上訴人之前妻甲○○於93年9月29日因身體
    不適，託伊將其子送至上訴人住處，詎被上訴人將其子交予
    上訴人時，上訴人非但無感謝之意，反而怒罵被上訴人，並
    出拳毆打被上訴人，上訴人自其家門一路追打被上訴人至其
    住處2、300公尺之外大馬路上，導致被上訴人左上腹挫傷及
    左側胸部下緣嚴重挫傷，上訴人先不讓被上訴人上計程車，
    並不斷以手機打110報案，欲謊稱被上訴人綁架其子，隨後
    被上訴人為逃開上訴人之無理糾纏追打，只好跑上236號公
    車。詎料上訴人竟追至公車處，上訴人在公車下強拉住被上
    訴人之腿部，企圖不讓被上訴人上公車且將被上訴人拖下公
    車，致被上訴人於公車之階梯上摔倒，因而受傷，被上訴人
    上公車後，上訴人亦尾隨而上，雙方再次發生拉扯，導致上
    訴人之左胸部紅腫，但此皆係因上訴人非法強制被上訴人，
    被上訴人為掙脫其暴力控制及脅迫所為之正當防衛，且被上
    訴人之傷勢為左側胸部下緣挫傷及左上腹挫傷亦較原告傷勢
    嚴重，並無防衛過當之情形等語，資為抗辯。
三、原審為上訴人敗訴之判決，上訴人不服提起本件上訴，並聲
    明：(一)原判決廢棄；(二)被上訴人應給付上訴人500,000元及
    自起訴狀繕本送達翌日起至清償日止，按年息百分之五計算
    之利息。被上訴人則於本院聲明：上訴駁回。
四、按所謂正當防衛，乃對於現時不法之侵害，為防衛自己或他
    人之權利，於不逾越必要程度範圍內所為之反擊行為。倘侵
    害業已過去，即無正當防衛可言。至彼此互毆，必以一方初
    無傷人之行為，因排除對方不法之侵害而加以還擊，始得以
    正當防衛論，故侵害已過去後之報復行為，與無從分別何方
    為不法侵害之互毆行為，均不得主張防衛權（最高法院30年
    上字第1040號、64年台上字第2442號判例意旨參照）。又衡
    之一般社會經驗法則，互毆係屬多數動作構成單純一罪而互
    為攻擊之傷害行為，縱令一方先行出手，而還擊之一方在客
    觀上苟非單純對於現在不法之侵害為必要排除之反擊行為，
    因其本即有傷害之犯意存在，則對其互為攻擊之還手反擊行
    為，自無主張防衛權之餘地（最高法院84年度台非字第208
    號裁判意旨參照）。經查：
  (一)證人即上訴人之父張淦宏於刑事案件審理時證稱：「（你下
    去時看到何情況？）我兒子丙○○先下去，問我孫子你怎麼
    來的，何人送你來的，這麼晚了你一個人怎麼來，我孫子手
    就指著旁邊，告訴他爸爸是那個人帶他來的，乙○○躲在旁
    邊，丙○○問乙○○是什麼人，丙○○叫我把小孩帶到樓上
    去，他要跟乙○○去警局問清楚」、「（你有無看到乙○○
    拉住你孫子的手？）我只有看到他們有吵架的意思」、「（
    你當場有無看到乙○○打丙○○？）當場沒有打。」等語（
    見刑事卷第100頁正反面），足見被上訴人當天確係受託送
    上訴人之子至其住處，而與上訴人發生口角，惟被上訴人當
    場並未動手毆打上訴人，是以上訴人主張本件係被上訴人先
    動手等情，不足採信。
  (二)次查，證人即事發時在場之公車司機葉福生於刑事案件審理
    時結證稱：「我看到的情形是乙○○上車，丙○○抓著不讓
    他上車，乙○○上來，丙○○一直抓他，乙○○不讓丙○○
    抓，有用腳踢丙○○，接著在我車上跑上來，又跑下去，拉
    拉扯扯」、「（你說他們拉拉扯扯，有互相推擠？）就是像
    我們平常人打架一樣，打來打去」、「（你說看到他們二人
    打來打去，可否確認丙○○有無出拳或用腳踢乙○○？）我
    看到的情形兩人都打來打去」、「（剛開始先拉人的是否丙
    ○○？）是。」等語（見刑事卷第103頁反面、第104頁），
    由上可知本件係上訴人先強行拉扯被上訴人，妨害被上訴人
    搭公車離去，被上訴人始以腳踢上訴人，惟上訴人仍尾隨上
    公車並毆打被上訴人，被上訴人始予以反擊，是以被上訴人
    所為之還擊行為顯係在排除上訴人之現時不法侵害，而屬防
    衛自己權利之行為。此外，被上訴人確因本件糾紛而受有左
    側胸部下緣及左上腹挫傷等傷害等情，亦有財團法人天主教
    耕莘醫院於93年9月29日出具之診斷證明書影本附卷可稽（
    見原審卷第35頁），而上訴人所受傷害則為「左胸部紅腫」
    及「左大腿挫傷」等情，亦有景美醫院診斷證書影本在卷可
    按（見原審卷第4頁），衡諸案發時上訴人先行拉扯被上訴
    人妨害其離去之權利，被上訴人為求掙脫而以腳踢上訴人，
    嗣被上訴人上公車後，上訴人仍繼續尾隨上車與之發生拉扯
    等情，並衡酌雙方受傷之情形，被上訴人縱因防衛權利而使
    上訴人受有左胸部紅腫、左大腿挫傷等傷害，惟上訴人所受
    傷害僅為輕微皮外傷，被上訴人所為顯係為排除上訴人不法
    侵害所必要之手段，且其防衛行為並未逾越必要程度，是被
    上訴人所辯伊係正當防衛等情，應堪採信，依民法第149條
    前段之規定，自不負損害賠償之責。
  (三)按確定判決之既判力，固以訴訟標的經表現於主文判斷事項
    為限，判決理由並無既判力，但法院於判決理由中，就訴訟
    標的以外，當事人主張之重要爭點，本於當事人辯論之結果
    已為判斷時，對此重要爭點所為之判斷，除有顯然違背法令
    ，或當事人已提出新訴訟資料，足以推翻原判斷之情形外，
    應解為在同一當事人就該已經法院判斷之重要爭點，不得作
    相反之主張或判斷，始符民事訴訟上誠信原則（最高法院92
    年台上字第315號判決要旨參照），是以同一當事人間如主
    張重要爭點業經法院於另案判決理由中予以判斷，嗣後不得
    為相反之主張或判斷，必該重要爭點業經當事人於前案提出
    訴訟資料加以辯論，始該當之。上訴人主張本件糾紛業經本
    院94年度易字第1746號、臺灣高等法院95年度上易字第1076
    號刑事判決及本院95年度訴字第11133號民事判決認定係互
    毆乙節，經核上開刑事判決理由雖認定兩造係互毆，惟上開
    刑事判決理由主要係針對上訴人涉犯傷害罪、強制罪及未指
    定犯人誣告罪等犯行予以審認，並認定上訴人確有強行拉扯
    被上訴人，不欲被上訴人搭公車離去，並毆打被上訴人之事
    實，而未就被上訴人反擊之行為是否構成正當防衛之爭點予
    以調查辯論，亦未於判決理由中就此爭點加以評斷，而上開
    民事判決則係被上訴人對上訴人請求損害賠償，判決理由亦
    係針對上訴人是否有毆打被上訴人之行為加以認定，而未就
    被上訴人是否構成正當防衛加以析述判斷，本院自不受其拘
    束。
五、綜上所述，被上訴人所為係防衛自己權利之必要行為，依法
    自不負損害賠償之責，從而，上訴人依侵權行為之法律關係
    請求被上訴人賠償非財產上之損害50萬元，為無理由，不應
    准許。其假執行之聲請亦失所附麗，應併予駁回。原審為上
    訴人敗訴之判決，並駁回其假執行之聲請，並無不合。，並
    無不合。上訴意旨指摘原判決不當，求予廢棄改判，為無理
    由，應予駁回。
六、因本件事證已臻明確，兩造其餘主張陳述及所提之證據，經
    審酌後，認與判決結果無影響，爰不一一論駁，附此敘明。
七、據上論結，本件上訴為無理由，依民事訴訟法第436條之1第
    3 項、第449條第1項、第78條，判決如主文。
中　　華　　民　　國　　96　　年　　8 　　月　　28　　日
                 民事第二庭    審判長法　官　鄭純惠
                                     法  官  黃蓓蓓
                  　　　　　　　　　 法　官　林欣蓉
以上正本係照原本作成
本判決不得上訴
中　　華　　民　　國　　96　　年　　8 　　月　　28　　日
                                      書記官　黃慧怡
